【裁判字號】    90,上訴,1582
【裁判日期】    901122
【裁判案由】    偽造文書
【裁判全文】
臺灣高等法院高雄分院刑事判決          九十年度上訴字第一五八二號
    上  訴  人
    即  被  告  甲○○
    選任辯護人  阮文泉律師
右上訴人因偽造文書案件，不服臺灣高雄地方法院九十年度訴字第一五五四號，中華
民國九十年八月三十一日第一審判決（起訴案號：臺灣高雄地方法院檢察署八十九年
度偵字第二一六四七號）提起上訴，本院判決如左：
    主  文
上訴駁回。
    事  實
一、甲○○於民國八十七年十月二十三日因向乙○○借款新臺幣（下同）四十七萬元
    ，惟因雙方有會款糾紛，於八十八年六月間，經雙方會算結果，甲○○尚須給付
    乙○○四十萬四千三百元，乙○○遂應甲○○之要求，在會算單上簽名及捺指印
    以資確認。詎甲○○竟於八十八年六月十二日，在該會算單上偽造「借款４７萬
    已還清，此次還款４０萬４千３百元整」、「８８年６月１２日」及「收款人」
    之字樣，將該會算單偽造成清償借款之收據。復於八十九年九月十九日在臺灣高
    雄地方法院岡山簡易庭八十九年度岡簡字第三一０號確認本票債權不存在事件之
    審理程序中，提出上開會算單作為清償借款之證據資料而行使之，足生損害於乙
    ○○本人。
二、案經乙○○訴由臺灣高雄地方法院檢察署檢察官偵查起訴。
    理  由
一、訊據被告甲○○對於其向告訴人乙○○借款四十七萬元，並在會算單上填載「借
    款４７萬已還清，此次還款４０萬４千３百元整」、「８８年６月１２日」及「
    收款人」等字樣，復於八十九年九月十九日在臺灣高雄地方法院岡山簡易庭八十
    九年度岡簡字第三一０號確認本票債權不存在事件之審理程序中，提出上開會算
    單作為清償借款之證據資料而行使之事實供承不諱，惟矢口否認有何偽造私文書
    之犯行，辯稱伊於八十八年六月十二日下午，拿現金四十萬四千三百元，到高雄
    縣興達火力發電廠辦公室內交付與乙○○，以清償債務，但乙○○不願返還借據
    ，且伊拿給乙○○簽名及捺指印時，就有上開文字了，並無行使偽造私文書之犯
    行云云。
二、惟查：
（一）告訴人係因被告與其會算至六月分，為確認其二人借款餘額，告訴人始應被告
      之要求，在該會帳單餘額下方簽名，告訴人並未受領被告清償之四十萬四千三
      百元，會帳單上借款四十七萬已還清等字跡係被告所偽造之事實，業經告訴人
      於偵審中指述綦詳，並有會算單一紙附卷可稽。被告雖稱其已在會算單記載借
      款四十七萬元已還清等字跡後，始拿給告訴人簽名，如係會算單之性質，前均
      無須簽名，足證係告訴人有收款始在確認單簽名云云。惟告訴人供稱其與被告
      會算，被告前未要求其簽名，六月份係因有寫剩下多少元，其始應被告之要求
      簽名等語，經與並無與常情背離之處，且會算單上，確有「剩下」之記載，與
      告訴人所述相符，是不能認告訴人有簽名，即有收款之意。再觀會算單上，有
      記載三、四月扣除二萬，五、六月每月扣除一萬元之記載，該部分係告訴人參
      加被告為會首之合會，每月扣除之標金，此為被告與告訴人均供承之事實，而
      在告訴人簽名之下方亦有「七月份扣除１００００」餘３９４３００之計算式
      ，如被告在六月十二日既已還清，七月豈會再扣除該一萬元？被告於偵查中雖
      辯稱係因一時誤寫，後來想起已清償債務才劃掉。惟一般人若有清償債務，要
      無立即遺忘此重要事項之可能，被告竟於付清欠款當日即書寫前開計算式，顯
      與事理有違。被告又於本院審理中改稱當日因討論如計算至七月為止，被告應
      給付告訴人３９４３００，因告訴人不願意，故才塗掉云云，與被告在偵查中
      所辯已有未符，況六月十二日當時，七月份之會尚未開標，告訴人是否願參與
      競標，能否得標，均屬未知，渠二人豈會預算至七月份？被告雖稱此部分為告
      訴人所承認，惟告訴人於八十八年八月得標，並表示其八十八年七月前之合會
      均已按期繳納，並未承認二人當時會算，即涉及預扣七月份之會款（見偵卷第
      九十六頁），參酌該七月份預扣一萬元之計算式，中間距離頗大，尚填有告訴
      人之簽名，及被告偽造之收款人字跡，與上方列算三、四、五、六月之書寫方
      式，均緊鄰記載等情亦不相符，顯係被告在給予告訴人會算確認簽名後，自行
      再加註填載，是被告此部分辯解，無非為臨訟編串，自不足採。
（二）次按一般書寫收據之習慣，債權人多係在清償文句之後或旁邊簽名，惟就該會
      算單以觀，乙○○係簽名在結算金額之後，且為橫式書寫，而清償債務之字句
      ，則於該會算單內之其他空白處直式書寫，且收款人與告訴人之簽名及捺指印
      處亦不相對稱，此顯與一般簽收收據之習慣不符。況被告倘已清償借款，何以
      未向乙○○索回本票及借據？雖被告辯稱係因乙○○不願返還本票及借據，則
      何以不另行於該收據內註明已全部清償等字樣？且依被告自陳係伊要求乙○○
      於該會算單內簽名及捺指印，則上開關於清償借款四十七萬、及此次還款四十
      萬四千三百元等字樣，何不併請告訴人在其旁或上方簽名或捺指印，或要求告
      訴人自行繕寫，以杜往後有所爭執？
（三）再者，被告雖稱其於八十八年六月十二日下午，拿現金四十萬四千三百元，到
      高雄縣興達火力發電廠辦公室內交付與乙○○，以清償債務；惟：
  １、觀之卷附八十八年興達運轉值班表一紙，可知八十八年六月十二日適逢星期六
      ，為週休二日，被告及乙○○於當日並無輪值，此為被告所供承在卷（原審卷
      六十七頁）。又乙○○與被告之住所分別位在高雄縣岡山鎮及高雄市鼓山區，
      就地理位置及被告與乙○○於當日均無輪值而言，若被告欲以現金清償借款，
      僅須就近前往告訴人家中清償即可，應無捨近求遠而前往高雄縣永安鄉○○路
      六號興達火力發電廠之必要，且又何須急於當日專程趕至上班地點清償？況告
      訴人供稱其係高雄縣私立高苑技術學院附設專科進修學校之應屆畢業學生，而
      該校之畢業典禮係訂於八十八年六月十二日，又乙○○於該校成績表現優異，
      獲得全勤獎，此有高雄縣私立高苑技術學院附設專科進修學校八十八年六月十
      二日全勤獎狀一紙附卷為憑，是該校之畢業典禮對於乙○○而言，應具有相當
      之意義及重要性，且告訴人亦指稱其於該日有參加畢業典禮，則被告更不可能
      與乙○○約定興達火力發電廠辦公室為履行債務之清償地。從而，被告辯稱：
      清償地選在興達火力發電廠，乃因被告與乙○○間的法律關係均係在公司所在
      地發生，且當日乙○○在路竹參加畢業典禮，被告由高雄出發，約在興達火力
      發電廠見面，有地緣上的便利性云云，顯有違上述等情，應不足採。
  ２、被告就清償借款之金錢來源供稱：「係伊參加馬行雲的互助會，在八十七年十
      二月得標，馬行雲給伊四十一萬元，伊放在家裡未存入銀行，至八十八年六月
      尚餘三十萬元，又伊因擔任互助會會首，將收到的部分會款十多萬元，連同之
      前的三十萬元，一起還給告訴人」云云。惟依常理一般人若有鉅額現金多會存
      入銀行，除可避免遭竊遺失之風險外，尚可賺取利息獲利，參諸被告自八十七
      年十二月間得標起至八十八年六月十二日止，期間有多次由慶豐銀行及郵政儲
      金匯業局（下稱郵局）等處提領現金之紀錄，此有被告提出之慶豐銀行高雄分
      行及高雄內惟郵局之存摺內頁明細附卷（見偵查卷第七十五頁至第七十八頁）
      可參，足見被告平日即經常利用金融機構或郵局為存、提款，乃其竟獨將本案
      對告訴人清償之現金三十餘萬元放置家中，既未存於郵局或銀行，亦未於八十
      七年十二月至八十八年六月十二日前，提前還款，亦顯有違常理，是足見被告
      上開辯稱不可採，被告並未有以四十萬四千三百元之現金清償借款無誤。又觀
      諸慶豐銀行高雄分行及高雄內惟郵局之存摺內頁明細，亦可知上開被告帳戶內
      ，被告在八十八年六月十二日前存款共有七十七萬六千四百零九元（即慶豐銀
      行高雄分行存摺內金額七十七萬四千一百八十元加上高雄內惟郵局存摺內金額
      二千二百二十九元），然在八十八年六月十二日前後，卻未見被告就上開帳戶
      提領鉅額金額出來，顯見被告亦未動用上開帳戶內之存款來支付四十萬四千三
      百元之借款。綜上，應認被告並未以現金或上開帳戶內存款來支付四十萬四千
      三百元之借款。
（四）被告又辯稱告訴人於八十八年八月十一日取得被告給付之另會會款，告訴人原
      簽發五十萬零二百元之本票交予被告收執，而不主張抵銷，可證被告確已清償
      對告訴人債務。惟被告主張之該本票，告訴人已主張係屬偽造（見八十九年岡
      簡字第三一０號影印卷九十年四月十九日民事陳述狀），況參酌被告向告訴人
      借款利息月率二分半，而告訴人參加被告之合會，依約定須簽發本票，此觀被
      告答辯狀及合會單自明，（偵卷第二十二頁、第一百頁），且合會部分，告訴
      人只需按月清償應付之標金，無須全數清償，二者權義不同，是縱認被告確有
      簽發該張本票，告訴人是否主張抵銷，亦屬告訴人之權限，不能據此即認被告
      業已將本案四十萬四千三百元業已全數清償。
（五）依上說明，足徵被告並未於八十八年六月十二日下午，拿現金四十萬四千三百
      元，到高雄縣興達火力發電廠辦公室內交付與乙○○，以清償債務，被告上開
      所辯云云，應係事後卸責之詞，不足採信。此外，復有前開會算單影本一紙及
      臺灣高雄地方法院岡山簡易庭八十九年度岡簡字第三一０號確認本票債權不存
      在民事簡易訴訟程序第一審卷宗在卷可參。本件事證已臻明確，被告上開犯行
      洵堪認定。至被告請求測謊，則屬不必要證據之調查，本院自無庸予以調查。
三、核被告在會算單上偽造「借款４７萬已還清，此次還款４０萬４千３百元整」、
    「８８年６月１２日」及「收款人」等字樣之行為，已將會算單之性質擅自變更
    為收據之性質，應屬偽造私文書之行為；又被告進而將前開偽造之收據於八十九
    年九月十九日在臺灣高雄地方法院岡山簡易庭八十九年度岡簡字第三一０號確認
    本票債權不存在事件之審理程序中，提出該收據作為清償借款之證據資料，已達
    於行使該文書之階段，並足生損害於告訴人。核其所為，係犯刑法第二百十六條
    、第二百十條行使偽造私文書罪，其偽造之低度行為，應為行使之高度行為所吸
    收，應依行使偽造私文書罪論。
四、原審以被告事證明確，適用刑法第二百十六條、第二百十條、第二條第一項前段
    、修正後第四十一條第一項、第三十八條第一項第二款，罰金罰鍰提高標準條例
    第二條，爰審酌被告之犯罪動機、目的、手段、品行、智識程度，致被害人乙○
    ○所生之損害，及其犯罪後尚飾詞狡辯，不知悔改等一切情狀，量處有期徒刑五
    月，並以刑法第四十一條第一項修正後規定為：「犯最重本刑為五年以下有期徒
    刑之刑之罪，而受六個月以下有期徒刑或拘役之宣告者，因身體、教育、職業、
    家庭之關係或其他正當事由，執行顯有困難者，得以一元以上三元以下折算一日
    ，易科罰金。但確因不執行所宣告之刑，難收矯正之效，或難以維持法秩序者，
    不在此限。」較修正前之須犯最重本刑為三年以下有期徒刑之刑之罪者，始有得
    宣告易科罰金之適用，其範圍顯然較寬，而對行為人有利，依刑法第二條第一項
    前段規定，適用修正後之刑法第四十一條第一項予以宣告易科罰金之折算標準，
    另被告偽造之收據一紙（即會算單上填註『借款４７萬已還清，此次還款４０萬
    ４千３百元整』、『８８年６月１２日』及『收款人』部分），為被告所有供本
    件犯罪所用之物，雖未扣案，惟並無證據證明業已滅失，依法併予宣告沒收之，
    經核認事用法均無違誤，量刑亦稱允當。被告上訴意旨，否認犯罪，指摘原判決
    不當，為無理由，應予駁回。
據上論斷，應依刑事訴訟法第三百六十八條，判決如主文。
本案經檢察官陳新慶到庭執行職務。
中      華      民      國    九十      年    十一    月    二十二      日
                              臺灣高等法院高雄分院刑事第五庭
                                  審判長法官  吳水木
法官  洪慶鐘
                                        法官  趙文淵
右正本證明與原本無異。
如不服本判決，應於判決送達後十日內向本院提出上訴狀，其未述理由者並應於提
出上訴狀後十日內向本院補提理由書（應附繕本)。
                                      書記官  唐奇燕
中      華      民      國    九十      年    十一    月    二十六      日
附錄本判決論罪之法條：
刑法第二百十條
偽造、變造私文書，足以生損害於公眾或他人者，處五年以下有期徒刑。
刑法第二百十六條
行使第二百十條至第二百十五條之文書者，依偽造、變造文書或登載不實事項或使登
載不實事項之規定處斷。
                                                                        Ｆ


司法院資訊處製作；財團法人民間司法改革基金會備份。
